臺灣臺北地方法院民事判決            100年度簡上字第372號
上  訴  人  蔡銘鋒
訴訟代理人  溫光雄律師
被上訴人    阮玉焄
訴訟代理人  劉錦隆律師
上列當事人間請求損害賠償事件，上訴人對於中華民國100年7月
19日本院台北簡易庭100年度北簡字第6788號第一審判決提起上
訴，經本院於民國100年12月15日言詞辯論終結，判決如下：
    主  文
上訴駁回。
第二審訴訟費用由上訴人負擔。
    事實及理由
壹、程序部分：
一、被上訴人主張上訴人無權占用被上訴人所有之門牌號碼為新
    北市○○區○○路225號5樓房屋（下稱系爭房屋）及系爭房
    屋與座落基地之所有權狀，提起本訴請求上訴人應給付被上
    訴人相當於租金之不當得利或賠償被上訴人因此所受之損害
    ，上訴人辯稱兩造間就系爭房屋與座落基地有借名登記契約
    關係存在，上訴人已另案訴請確認系爭房屋與座落基地為其
    所有，即台灣板橋地方法院100年度訴字第1540號民事訴訟
    ，故而被上訴人對於上訴人是否有上開不當得利返還請求權
    或損害賠償請求權存在，係以兩造間就系爭房屋與座落基地
    有無借名登記契約關係存在為前提要件，上訴人爰依據民事
    訴訟法第182條第1項前段之規定，請求於上開民事訴訟案件
    終結前，裁定停止本案訴訟程序。
二、按訴訟全部或一部之裁判，以他訴訟之法律關係是否成立為
    據者，法院得在他訴訟終結前，以裁定停止訴訟程序，固為
    民事訴訟法第182條第1項所明定，惟法條既明定「得」以裁
    定停止訴訟程序，則應否命停止訴訟程序，法院本有自由裁
    量之權（最高法院89年度台抗字第234號裁判要旨）。若該
    先決問題之法律關係是否成立，在本件訴訟本可自為調查裁
    判，若因裁定停止訴訟程序，當事人將受延滯訴訟之不利益
    時，自無庸裁定停止訴訟程序（最高法院88年度台抗字第
    646 號裁判要旨參照）。本院認關於上訴人前揭抗辯是否可
    採，依據現有之卷證資料，本院可自為調查與裁判，如裁定
    停止本案訴訟程序，當事人將受訴訟延滯之不利益，依據上
    開說明，爰不為於上開民事案件訴訟終結前，停止本案訴訟
    程序之裁定，先予敘明。
三、復按當事人不得提出新攻擊或防禦方法，但有下列情形之一
    者，不在此限：對於在第一審已提出之攻擊或防禦方法為補
    充者，民事訴訟法第447條第1項第3款、第436條之1第3項有
    明文規定。上訴人於第二審提出新證據及聲請調查證據等，
    然核其性質均為上訴人於第一審已經提出之攻擊防禦方法，
    即：兩造間就系爭房屋與座落基地有借名登記之契約關係及
    被上訴人主張之相當於租金之不當得利或損害賠償金額過高
    等，上訴人對於上開已有之攻擊防禦方法聲請調查證據及提
    出新證據，依據上開法條之規定，應予准許，併予敘明。
貳、實體部分：
一、被上訴人起訴主張：
（一）上訴人自民國83年間起即無權占有被上訴人所有之系爭房
      屋及系爭房屋與座落基地之所有權狀，被上訴人為此訴請
      上訴人返還系爭房屋及上開權狀，經臺灣板橋地方法院三
      重簡易庭以98年度重簡字第1187號判決命上訴人應將系爭
      房屋及上開權狀返還上訴人，並依職權宣告假執行，及上
      訴人如以新台幣（下同）211,200元預供擔保則得免為假
      執行。被上訴人遂以上開判決為執行名義聲請假執行，上
      訴人則於95年5月17日供擔保免為假執行，並對上開判決
      提起上訴，後第二審判決駁回上訴確定，被上訴人於100
      年4月15日重新聲請強制執行，執行法院再命上訴人自動
      履行，故被上訴人因無法取回系爭房屋為使用收益及因無
      法取回所有權狀而無法處分系爭房屋與座落基地，至少受
      有211,200元以上之損害。
（二）此外，上訴人無權占用系爭房屋，已獲得相當於租金之利
      益，上訴人因此受有損害，依據民法第179條、第184條之
      規定，上訴人亦應給付被上訴人相當於租金之利益或賠償
      被上訴人因此所受之損害。系爭房屋所在區域之行情為房
      屋租金每坪320元，系爭房屋面積為28.72坪，故系爭房屋
      每月租金至少9,190元以上，被上訴人爰以每月8,000元計
      算，請求上訴人給付被上訴人自本案起訴日起回溯5年間
      共計480,000元之相當於租金之利益或損害，並與被上訴
      人所受之前開損害即211,200元為重疊合併之請求，即：
      上訴人應給付被上訴人480,000元及自本案起訴狀繕本送
      達上訴人之翌日（即100年6月4日）起至清償日止，按年
      息5％計算之利息。
二、上訴人辯稱：系爭房屋與座落基地雖然登記為被上訴人所有
    ，實則兩造間有借名登記之契約關係存在。上訴人雖借用被
    上訴人名義簽定買賣契約，將系爭房屋與座落基地登記為被
    上訴人所有，並以被上訴人名義向金融機構辦理貸款，然均
    係由上訴人支付頭期款並按月繳納貸款本息，上訴人就系爭
    房屋有管理、使用與處分之權限，故上訴人始為實質權利人
    ，即非無權占用系爭房屋。又系爭房屋係於76年2月24日完
    成，現甚為老舊，以該屋破損之現狀而言，是否有出租之可
    能？原審所認定之金額是否相當？並非無疑。況上訴人為給
    付系爭房屋與座落基地之價金與貸款利息等，所支付之資金
    達2,473,761元，上訴人亦得主張抵銷。據此，被上訴人之
    本案請求應為無理由。
三、原審判決上訴人應給付被上訴人385,055元及自100年6月4日
    起至清償日止，按年息5%計算之利息，並駁回被上訴人其餘
    請求，就被上訴人上開勝訴部份同時依職權宣告假執行。上
    訴人就其上開敗訴部份判決不服提起上訴，為上訴聲明；原
    判決不利於上訴人部份廢棄，廢棄部份，被上訴人於第一審
    之訴駁回。被上訴人為答辯聲明：上訴駁回。被上訴人之上
    開敗訴部份，因被上訴人未提起上訴而確定。
四、經查：
（一）上訴人前於88年間主張系爭房屋與座落基地為其所出資購
      買，信託登記在被上訴人名下，於終止信託契約關係後，
      訴請被上訴人應將系爭房屋與座落基地移轉登記為上訴人
      所有，即台灣板橋地方法院88年度訴字第96號請求履行契
      約事件，後經法院判決上訴人敗訴，上訴人不服提起上訴
      ，即台灣高等法院90年度上字第579號履行契約事件，後
      經法院判決駁回上訴確定。
（二）被上訴人前主張其為系爭房屋與座落基地之所有權人，兩
      造本為男女朋友關係，而同居於系爭房屋，於83年間分手
      後，被上訴人不願與上訴人繼續同居，而遷離系爭房屋，
      上訴人卻不願遷出繼續無權占用系爭房屋，並趁機取走系
      爭房屋與座落基地之所有權狀，爰本於所有權人之地位，
      起訴請求上訴人遷出系爭房屋並返還上開權狀，即臺灣板
      橋地方法院三重簡易庭以98年度重簡字第1187號遷讓房屋
      訴訟，後經判決被上訴人勝訴，上訴人不服提起上訴，即
      台灣板橋地方法院99年度簡上字第96號遷讓房屋等事件，
      後經判決駁回上訴人之上訴確定。
    以上事實，為兩造所不爭執，並有上開判決可稽（原審之原
    證1、3、6、7），應為可採。
五、其次，被上訴人主張上訴人自83年間起即無權占用系爭房屋
    與上開權狀之事實，業經上開判決確定，上訴人應返還占用
    系爭房屋與上開權狀之相當於租金之不當得利，或賠償被上
    訴人因此所受之損害，然為上訴人所不承認，並以上開情事
    資為抗辯，是本案爭執事項即為：
（一）上訴人占用系爭房屋是否有法律上之權源？
（二）承上，如上訴人無權占用系爭房屋，被上訴人請求上訴人
      返還相當於租金之不當得利，或者賠償被上訴人因此所受
      之損害，是否有理由？如有理由，則金額若干？
（三）承上，如上訴人有上開債務，則上訴人主張以已繳納之房
      屋貸款金額為抵銷之抗辯，是否有理由？
六、就上述爭執事項（一），判斷如下：
（一）按法院於確定判決理由中，對訴訟標的以外當事人所主張
      或抗辯之重要爭點，本於兩造辯論之結果所為之判斷結果
      ，除有顯然違背法令，或當事人提出新訴訟資料足以推翻
      原判斷之情形外，於同一當事人間，就與該重要爭點有關
      之他訴訟，不得再為相反之主張，法院亦不得作相異之判
      斷，此源於訴訟上之誠信原則及當事人公平之訴訟法理，
      避免紛爭反覆發生，以達「一次解決紛爭」所生之一種判
      決效力（拘束力），即所謂「爭點效」，亦當為程序法所
      容許（最高法院96 年度台上字第2569號要旨參照）。從
      而除原審法院認定上開事實顯然違背法令，或者上訴人於
      本案所提出新訴訟資料足以推翻上開判斷外，上訴人於本
      案不得再為其有權占用系爭房屋之主張，本院亦不得為相
      異之判斷。
（二）經查，系爭房屋為被上訴人所有，上訴人占用系爭房屋但
      無法律上之權源，故被上訴人依據民法第767條規定請求
      上訴人遷讓返還系爭房屋，為有理由之事實，已據上開台
      灣高等法院90年度上字第579號履行契約及板橋地院99年
      度簡上字第96號遷讓房屋等民事訴訟事件中認定明確。上
      訴人雖辯稱兩造間就系爭房屋與座落基地有借名登記契約
      存在，上訴人並非無權占用系爭房屋，然查：
   1、稱「借名登記」者，謂當事人約定一方將自己之財產以他
      方名義登記，而仍由自己管理、使用、處分，他方允就該
      財產為出名登記之契約（最高法院99年度台上字第2448號
      裁判要旨參照）。按當事人互相表示意思一致者，無論其
      為明示或默示，契約即為成立，民法第153條第1項有明文
      規定，再按當事人主張有利於己之事實者，就其事實有舉
      證之責任，民事訴訟法第277條前段亦規定甚詳。是以上
      訴人辯稱兩造有前揭借名登記之契約關係存在，上訴人即
      應舉證證明兩造間有上訴人將其所有之系爭房屋與座落基
      地以被上訴人名義登記為所有權人，但系爭房屋與座落基
      地仍由上訴人管理、使用、處分之意思表示合致。上訴人
      雖辯稱系爭房屋與座落基地為其出資所購，並由其繳納貸
      款本息，並提出台灣第一信託投資股份有限公司利息收據
      28張（上證7）及匯款劃撥收據160張（上證8）為證，然
      查，就上開利息收據之記載文義以觀，僅可證明有繳納利
      息之事實，並不足以證明繳款人為上訴人；上開匯款劃撥
      收據除部份於「寄款人姓名」欄位記載被上訴人姓名以外
      ，部份收據於「寄款人姓名」欄位記載「非本人存款」，
      另有部分收據之格式並無寄款人欄位。據此，上開利息收
      據及匯款劃撥收據僅可證明按時繳交貸款之事實，尚不足
      以證明上訴人即為繳交貸款之人，縱使上訴人有繳交部分
      貸款之事實，僅憑此亦無法證明兩造間有「借名登記」之
      合意。
   2、再查，上訴人辯稱系爭房屋與座落基地之房屋稅、地價稅
      均由其繳納，且伊持有房屋及土地買賣契約書、不動產監
      證費收據、契稅繳納通知及收據、建物買賣所有權移轉契
      約書、土地及建築改良物所有權狀、台北縣政府工務局使
      用執照、火災保險單等，並提出上開文書為證（上證1、2
      、5、6、9、10）。按當事人主張有利於己之事實，就其
      事實有舉證之責任，認定事實所憑之證據，固不以直接證
      據為限，惟採用間接證據時，必其所成立之證據，在直接
      關係上，雖僅足以證明他項事實，但由此他項事實，本於
      推理之作用足以證明待證事實者而後可（最高法院96年度
      台上字第1131號裁判要旨參照）。被上訴人既登記為系爭
      房地所有權人，縱使上訴人有繳交房屋稅、地價稅及持有
      上開文書之事實，依據社會通念，均不足以證明兩造間有
      借名登記之合意，亦不足以證明上訴人對於系爭房屋有管
      理、使用及處分之權限。
（四）承上所述，上訴人雖辯稱兩造間有上開借名登記契約存在
      ，然其舉證均不足可採，且不足以推翻上開履行契約事件
      及遷讓房屋等民事確定判決所為上訴人無權占用系爭房屋
      之認定，上訴人於本案再以兩造間存有借名契約為其有權
      占用系爭房屋之抗辯，即為無理由。
七、就上述爭執事項（二），判斷如下：
    再按無法律上之原因而受利益，致他人受損害者，應返還其
    利益，民法第179條前段定有明文，又無權占有他人房屋，
    可能獲得相當於租金之利益為社會通常之觀念（最高法院61
    年度台上字第1695號判例意旨參照）。是以上訴人占用系爭
    房屋而無合法權源，被上訴人本於不當得利之法律關係，請
    求上訴人給付自本案繫屬日起回溯5年間相當於租金之不當
    得利，洵屬有據。原審依據土地法第97條規定「城市地方房
    屋之租金，以不超過土地及其建築物申報價額年息10%為限
    」，並審酌系爭房屋係位於市區交通便利之處與房屋面積為
    94.93平方公尺，又系爭房屋座落之土地於91年1月之申報地
    價為每平方公尺1萬4千元，有土地現值資料查詢單在卷可機
    稽，且系爭房屋之課稅現值為211,200元等一切情狀，認為
    被上訴人得請求之相當於租金之不當得利，五年間共計
    385,055元【計算式：5X（14,000元94.935%＋（211,
    200元5%）＝5（66,451元＋10,560元）＝385,055 元】
    ，經核尚屬妥適，上訴人指摘原審僅以房屋座落基地之土地
    公告現值為標準，而未考量系爭房屋之屋況等情狀，認定之
    金額過高，難謂有據。
八、就上述爭執事項（三），判斷如下：
    按二人互負債務，而其給付種類相同，並均屆清償期者，各
    得以其債務，與他方之債務，互為抵銷。但依債之性質不能
    抵銷或依當事人之特約不得抵銷者，不在此限，民法第334
    條第1項規定甚詳。上訴人雖又辯稱上訴人為系爭房屋與座
    落基地共計支出資金達2,473,761元，上訴人得主張抵銷云
    云。經查，上訴人雖就其上開抗辯提出貸款繳納統計表與所
    附之房屋貸款帳戶交易資料歷史紀錄、放款帳號交易明細查
    詢為證（上證15、16），然上開紀錄與與交易明細僅可證明
    該貸款戶按月所繳之金額與繳款日期，並不足以證明兩造間
    有借名契約之存在，況上訴人縱使有為系爭房地支出資金，
    亦為基於買賣契約所履行之給付義務，並非與被上訴人間互
    負債權債務關係所致，被上訴人又未有對上訴人應負且清償
    期屆至之債務，上訴人為抵銷之抗辯，即難謂有據。
九、綜上所述，上訴人前揭所辯，均不可採，被上訴人就上訴人
    無權占用系爭房屋之事實，請求上訴人給付385,055元及自
    100年6月4日起至清償日止，按年息5％計算之利息，為有理
    由。原審為被上訴人勝訴之判決，並依職權宣告假執行，經
    核並屬適法，上訴人指摘原判決有不當之處而提起本件上訴
    ，請求廢棄改判如其上訴聲明所示，為無理由，其上訴應予
    駁回。
十、本案事證已經明確，兩造其餘主張與攻擊防禦方法，經核均
    與本案判決結果無影響，爰不一一予以審酌，附此敘明。
據上論結，本件上訴為無理由，依民事訴訟法第436條之1第3項
、第449條第1項、第78條，判決如主文。
中    華    民    國   100     年    12    月   29   日
                  民事第四庭  審判長法  官  張瑜鳳
                                    法  官  陳靜茹
                                    法  官  匡  偉
以上正本係照原本作成。
本判決不得上訴。
中    華    民    國   100     年    12    月   29   日
                                    書記官  徐悅瑜